臺灣高等法院民事判決
109年度上易字第733號
上  訴  人  蘇素珍  
被 上訴 人  毅家資產管理有限公司

法定代理人  許家源  
上列當事人間請求給付工程款事件，上訴人對於中華民國109年3
月30日臺灣士林地方法院第一審判決（107年度建字第92號）提
起一部上訴，被上訴人減縮訴之聲明，本院於110年3月10日言詞
辯論終結，判決如下：
    主  文
原判決關於命上訴人給付被上訴人新臺幣肆拾壹萬捌仟壹佰捌拾
伍元，及該部分假執行之宣告，暨訴訟費用之裁判（除確定部分
及減縮部分外）均廢棄。　　
上開廢棄部分，被上訴人於第一審之訴及假執行之聲請均駁回。
第一審（除確定及減縮部分外）、第二審訴訟費用由被上訴人負
擔。
　　事實及理由
壹、程序方面
    按第二審訴之變更或追加，非經他造同意不得為之，但擴張
    或減縮應受判決事項之聲明者，不在此限，民事訴訟法第44
    6條第1項、第255條第1項第3款定有明文。被上訴人於原審
    原起訴請求上訴人給付關於上訴人所有位於臺北市○○區○○○0
    0巷000號1、2 樓房屋（下稱系爭房屋）之裝修工程原工程
    尾款新臺幣（下同）25萬元及原判決附表二所示工程項目（
    下稱追加工程）工程款45萬3,880元，共計70萬3,880元，經
    原審駁回原工程尾款全部及部分追加工程款，命上訴人給付
    41萬8,185元，被上訴人就其敗訴部分未提起上訴，並於本
    院審理中撤回其勝訴關於原判決附表二第30項所示追加工程
    款1萬4,500元部分之請求（見本院卷122、194頁），僅請求
    上訴人給付追加工程款40萬3,685元，核屬減縮起訴之聲明
    ，應予准許。
貳、實體方面　　
一、被上訴人主張：兩造於民國107年5月間簽立裝修工程合約書
    （下稱系爭合約），約定由伊承攬系爭房屋之裝修工程，工
    程項目如系爭合約後附報價單（下稱原工程報價單），工程
    款共計185 萬元。嗣上訴人於同年5、6 月間，指示施作追
    加工程，經伊依約完成後，上訴人尚欠伊追加工程款40萬3,
    685元等情。爰依承攬契約之法律關係，請求上訴人如數給
    付該追加工程款（原審就上開部分為被上訴人勝訴判決，上
    訴人不服，提起上訴。未繫屬本院部分，不予贅述）。答辯
    聲明：上訴駁回。
二、上訴人則以：系爭合約為總價承攬，非實作實算，兩造未曾
    簽署任何關於追加工程之書面契約，依據系爭合約第10條之
    約定，兩造無追加工程契約存在，被上訴人所稱原判決附表
    二之追加工項實屬原工程範圍，不得請求追加工程款。且被
    上訴人並未施作原判決附表二第8項所示之紗窗部分，應扣
    除3,000元工程款。縱認被上訴人得請求伊給付追加工程款
    ，因原判決認定被上訴人應給付伊遲延違約金及代施工費用
    共計61萬8,824元，伊又溢付原工程款14萬8,141元，伊自得
    以此部分債權依序為抵銷抗辯等語，資為抗辯。上訴聲明：
    ㈠原判決關於命上訴人給付被上訴人部分廢棄。㈡上開廢棄部
    分，上訴人第一審之訴及假執行之聲請均駁回。
三、本院之判斷：
  ㈠按稱承攬者，謂當事人約定，一方為他方完成一定之工作，
    他方俟工作完成，給付報酬之契約。又如依情形，非受報酬
    即不為完成其工作者，視為允與報酬。民法第490條第1 項
    、第491條第1項分別定有明文。查，兩造簽立系爭合約，約
    定被上訴人承攬系爭房屋之裝修工程，其中第3 條約定工程
    範圍，被上訴人應按設計施工圖說文件、估價單及施工範圍
    說明書規範確實施工，其圖說文件及估價單如附件報價單（
    即原工程報價單）所示等情，有系爭合約及原工程報價單可
    稽（見原審卷一12至18頁），且上訴人稱被上訴人於締約時
    所交付之報價單與原工程報價單互核相符（見原審卷一96至
    100、300頁），可知被上訴人依系爭合約應完成之工作內容
    即如原工程報價單所示。次依證人即現場施作人員陳俊廷於
    原審證稱：伊聽上訴人說現場施作之工程和其預想的不一樣
    ，並講了大方向後被上訴人法定代理人許家源就跟伊講了細
    項，伊即依照許家源的說法打出如原審卷一19、20頁所示追
    加工項報價單，這是後續追加工程，不屬於原工程報價單之
    內容等語；並當庭逐項說明追加工程與原工程差異之處、繪
    製追加工項之位置圖（見原審卷二92至94頁、109至110 頁
    、141至147頁），足見追加工程與原工程內容不同，係因上
    訴人發現原工程與其主觀期待有所差異後向許家源反應，許
    家源始囑咐陳俊廷進行追加，兩造已就追加工程有所合意。
    系爭合約第10條第1 項固約定：本工程範圍及內容得經雙方
    同意後增減之，其增減部分如與本工程契約附件內所訂項目
    相同時，即比照該單價計算增減金額；其增減項目與本契約
    附件有所不同時，應由雙方議定其金額。由雙方簽認後施工
    ，並用書面作為本契約之附件等語（見原審卷一第13頁），
    惟本件追加工程報價單所示工項甚多、金額高達數十萬元，
    依一般交易常情，被上訴人如非受報酬即不為上訴人完成，
    依前說明，仍應視為上訴人允予報酬；上訴人抗辯兩造間未
    簽立追加工程書面契約，不能認為有追加工程合意云云，尚
    無可採。又依系爭合約第5 條約定兩造於完工時，應按原工
    程報價單所列單價，以完工驗收數量進行總結算（見原審卷
    一12頁），可知系爭工程之工程款採實作實算方式，兩造事
    後商議將原價216萬5,850元減為185萬元，無非係將各項工
    程單價比例降低，上訴人抗辯系爭工程係以185萬元總價承
    攬云云，亦無可採。上訴人就被上訴人請求經原判決認定之
    追加工程完工情形（如原判決附表二所示），除其中第8項
    、第30項外，均無意見(見本院卷101頁），而第30項業據被
    上訴人減縮，已如前述，第8項關於百褶紗窗部分，據上訴
    人提出現場照片及其支出3,000元委請訴外人裝設此部分紗
    窗之收據，為被上訴人所不否認（見原審卷一201、269頁、
    本院卷121頁），足認被上訴人確未施作此部分工程，不得
    請求此部分報酬3,000元，則追加工程已完成部分工程款為4
    0萬0,685 元（計算式：原判決附表二總價418,185－14,500－
    3,000＝400,685)。
  ㈡按抵銷，係使雙方相互間債之關係，溯及最初得為抵銷時，
    按照抵銷數額而消滅，此觀民法第335條第1項規定自明；而
    同法第321條規定，對於一人負擔數宗債務而其給付之種類
    相同者，如清償人所提出之給付，不足清償全部債額時，由
    清償人於清償時，指定其應抵充之債務，於抵銷準用之，亦
    為同法第342條所明定。查，原審判決被上訴人應給付上訴
    人遲延違約金57萬7,200元及代施工費用4萬1,624元部分，
    未據被上訴人聲明不服，已經確定，上訴人指定先以該遲延
    違約金債權抵銷上開追加工程款債務（見本院卷206頁），
    尚無不合，抵銷後，上訴人之追加工程款債務40萬0,685 元
    歸於消滅，被上訴人自無從請求上訴人給付此部分工程款。
四、綜上所述，被上訴人基於承攬契約之法律關係，請求被上訴
    人給付追加工程款40萬3,685元，為無理由，應予駁回。原
    審就此部分為上訴人敗訴判決，並為假執行之宣告，尚有未
    洽，上訴意旨指摘原判決此部分不當，求予廢棄改判，為有
    理由，爰由本院廢棄改判如主文第二項所示。　　
五、本件事證已明，兩造其餘攻擊防禦方法及所提證據，經本院
    斟酌，核與判決結果不生影響，爰不再一一論述，附此敘明
    。
六、據上論結，本件上訴為有理由，依民事訴訟法第450條、第7
    8條，判決如主文。 
中　　華　　民　　國　　110 　年　　 4 　 月　　14　　日
                  民事第二十三庭
                      審判長法  官  蕭胤瑮
                            法  官  許勻睿
                            法  官  袁雪華
正本係照原本作成。
不得上訴。
中　　華　　民　　國　　110 　年　　4 　　月　　14　　日

  　　　　　　　　　　　　　書記官  蕭英傑